臺灣桃園地方法院刑事判決　　　　　　　 94年度訴字第451號
公　訴　人　臺灣桃園地方法院檢察署檢察官
被　　　告　乙○○
選任辯護人　何威儀律師
被　　　告　丙○○原名黃啟淵.
選任辯護人　呂翊丞律師
上列被告因偽造有價證券案件，經檢察官提起公訴（九十三年度
偵字第一六七一三號、九十四年度偵字第一八五一號），本院判
決如下：
    主  文
乙○○、丙○○均無罪。
    理  由
一、公訴意旨略以：被告乙○○、丙○○（即黃啟淵，起訴書誤
    載為黃啟洲）二人明知原由被告丙○○擔任負責人之「廣欣
    鋼鐵有限公司」（下稱廣欣公司）已於民國九十二年二月二
    十五日，經經濟部函准解散登記而不存在，竟仍共同意圖供
    行使之用及不法所有之犯意聯絡，而由乙○○於不詳時、地
    ，偽造「廣欣鋼鐵有限公司」之公司章後，連同「黃啟淵」
    之公司小章，連續於九十二年十二月三十日至九十三年二月
    十七日間，在乙○○開設位於桃園縣平鎮市○○路○段一二
    三號之阡晉工業有限公司（下稱阡晉公司）等地，連續於支
    票上蓋用前開偽造之「廣欣鋼鐵有限公司」印章及「黃啟淵
    」之小章後，偽造廣欣公司臺灣中小企業銀行新明分行支票
    六張（票號、金額、發票日期均如附表，下稱系爭六張支票
    ）共新臺幣（下同）六百八十五萬五千六百十四元後，用以
    支付阡晉公司積欠隆安工業有限公司（下稱隆安公司）之貨
    款，使隆安公司負責人甲○○陷於錯誤而陸續交付不銹鋼板
    等貨物予阡晉公司，嗣前開支票因到期後跳票，乙○○、丙○○更拒絕支付貨款，經甲○○查閱廣欣公司之登記事項卡
    後，發現廣欣公司已解散登記，始知上情。因認被告乙○○
    、丙○○二人涉犯刑法第二百零一條第一項之偽造有價證券
    罪嫌。
二、按犯罪事實應依證據認定之，無證據不得認定犯罪事實，又
    不能證明被告犯罪或其行為不罰者，應諭知無罪之判決，刑
    事訴訟法第一百五十四條第二項、第三百零一條第一項分別
    定有明文。公訴人認被告二人涉有上開罪嫌，無非係以告訴
    人甲○○之指述及廣欣公司變更登記事項卡、隆安公司出貨
    單、阡晉公司發票、系爭六張支票等件為其論據。訊據被告
    二人均堅決否認有何偽造有價證券之犯行，被告乙○○辯稱
    ：伊開支票給甲○○時，有先向銀行查詢廣欣公司的支票是
    否還可以使用，銀行人員說可以，伊才開立支票，當時伊忘
    記廣欣公司已經辦理解散登記，又案外開給甲○○之第一張
    支票（付款人：臺灣中小企業銀行新明分行，帳號：000
    0000號，下稱案外第一張支票）因公司印鑑章不符而跳
    票後，伊因一時找不到正確之印鑑章，故以現金支付予甲○○，且甲○○也表示可以繼續開廣欣公司的支票給她，伊才
    繼續簽發系爭六張支票，另「黃啟淵」是丙○○改名前之姓
    名，銀行帳戶係以「黃啟淵」之印章開立，經詢問銀行，若
    要變更為丙○○，手續十分複雜，故直接以黃啟淵之名義簽
    發本件支票等語，辯護人何威儀律師為被告乙○○辯護指：
    廣欣公司在未經清算完結前，法人格尚存續，且「黃啟淵」
    即為丙○○，被告乙○○經丙○○同意簽發本件廣欣公司支
    票，核與偽造有價證券罪名之構成要件不合等語，被告丙○○則辯稱：伊有授權乙○○以伊之名義開立本件支票，並無
    偽造有價證券之事實等語，辯護人呂翊丞律師為被告丙○○
    辯護指：廣欣公司雖經解散登記，然在清算完結前，法人格
    依然存在，被告丙○○為廣欣公司之代表人，自屬有權簽發
    本件支票等語。經查：
  (一)按依公司法第二十四條、第二十五條之規定，公司法人之人
    格，因解散並經清算完畢而歸消滅，公司雖停止營業，惟既
    未進行清算程序，其法人人格自仍存續，不因停止營業而消
    滅，被告為該公司之負責人，當然有權以該公司名義簽發票
    據（最高法院九十年度臺上字第二六０號判決意旨參照），
    又刑法第二百零一條第一項之偽造有價證券罪之所謂偽造，
    係以行為人並無制作權，而擅自以他人名義虛偽制作為必要
    ，苟行為人係基於有製作權人之同意或授權或其他原因有權
    而制作，即無偽造之可言（最高法院八十一年度臺上字第六
    三九六號判決意旨參照）。查廣欣公司雖於九十二年二月二
    十五日經經濟部函准解散登記，有該公司變更登記事項卡一
    紙在卷可稽，惟既未進行清算程序，其法人人格仍然存續，
    被告丙○○（原名黃啟淵）為該公司之代表人，有公司基本
    資料查詢一件附卷可查，其自屬有權以廣欣公司名義簽發支
    票，至系爭六張支票上係蓋用「黃啟淵」印章一節，因被告
    丙○○原名黃啟淵，於九十一年三月二十日始改名為丙○○
    ，廣欣公司前於八十四年二月十八日向臺灣中小企業銀行新
    明分行申請開設之支票帳戶（帳號：0000000000
    0號），係以廣欣公司及黃啟淵之名義開戶，且併用廣欣公
    司之公司章及黃啟淵之印章而為印鑑，迄今尚未變更為丙○○名義，此有被告丙○○全戶戶籍資料查詢結果及前開銀行
    支存印鑑卡附卷可憑，故以「黃啟淵」名義簽發系爭支票之
    情形，實即表示被告丙○○本人，被告丙○○又有授權被告
    乙○○以其名義簽發廣欣公司之系爭六張支票，足認被告乙○○蓋用廣欣公司大章及「黃啟淵」小章以簽發系爭六張支
    票，並無擅自以他人名義虛偽制作之情形，公訴人復未舉證
    證明被告二人有何偽造廣欣公司之公司章之情事，揆諸上開
    說明，被告丙○○、乙○○簽發系爭六張支票之行為，自難
    以刑法第二百零一條第一項偽造有價證券罪名相繩。
  (二)按刑法第三百三十九條第一項之詐欺罪，必須行為人自始基
    於不法所有之意圖，以客觀上足以使人陷於錯誤之詐術手段
    ，欺矇被害人使之交付財物，始足當之，且所謂以詐術使人
    交付財物，必須被詐欺之人因其詐術而陷於錯誤，若所使用
    之手段，不能認為詐術，亦不致使人陷於錯誤，即不得以詐
    欺罪相繩。至於民事法律關係當事人間，若有未依約定之債
    務本旨履行給付之情形，在社會一般交易經驗上，原因非止
    一端，或因不可歸責之事由致不能給付，或因合法對他造主
    張抗辯事由而拒絕給付，或因財產、信用狀況緊縮而無力給
    付，甚至於債之關係成立後，始另行惡意遲延給付，皆有可
    能，並非必然均係出於自始無意給付之財產犯罪一端。且刑
    事被告依法不負自證無罪之義務，若別無足以證明被告自始
    意圖不法所有之積極證據，縱使其就所負之債務惡意違約不
    為履行，仍僅為民事上之糾紛，自不得違反刑事訴訟法第一
    百五十四條之規定，以單純債務不履行之狀態，逕行推定被
    告自始具有不法所有之詐欺意圖，而轉令其提出有利於己之
    反證。本件起訴書雖未將刑法詐欺罪列為起訴法條，然於犯
    罪事實欄就被告二人共同基於不法所有之犯意聯絡，以簽發
    本件六張支票之方式，致告訴人甲○○陷於錯誤，因而交付
    貨物等情已記載甚詳，且於證據並所犯法條欄說明：因行使
    偽造有價證券之行為，本質即含有詐欺性質，且認為本件被
    告行使偽造支票之目的在於清償所欠隆安公司貨款，並未另
    向隆安公司取得款項，從而，起訴法條雖不另論以詐欺罪嫌
    ，惟公訴意旨認被告二人藉簽發本件六張支票支付貨款，憑
    以取信，而詐取貨物，其本質上既已含有詐欺性質，足見本
    件起訴範圍確包含詐欺罪在內，本院自應就詐欺罪部分予以
    審究論斷。查被告乙○○自九十二年九月起至九十三年四月
    止，以阡晉公司名義向甲○○所開設之隆安公司購買貨品，
    其中九十二年九月份之貨款七萬一千九百元以現金付清，十
    月份以後貨款改以簽發三個月遠期支票方式支付，其中十月
    份之貨款六十萬零九百八十五元以案外第一張支票給付，該
    支票於九十三年二月十一日因存款不足及發票人簽章不符而
    遭退票，但被告乙○○旋於同月十三日、二十四日陸續匯款
    清償，十一月、十二月份及九十三年一月份之貨款分別以如
    附表編號一至編號五所示之支票給付，惟自九十三年三月十
    一日起陸續跳票，九十三年二月份之貨款，則以如附表編號
    六所示之支票給付，又遭退票，九十三年三月以後之其他交
    易，被告乙○○均以現金支付貨款，又被告乙○○於九十三
    年三月二十五日、五月三十一日分別以匯款及交付客票等方
    式陸續償還部分貨款，加計九十三年三月後現金交易中溢付
    之貨款，共計抵償欠款二十八萬零二十八元等情，業據證人
    即告訴人甲○○於本院審理時證述甚詳（見本院九十四年九
    月二十二日審判筆錄），依此證言可知被告乙○○與告訴人
    交易之初，並無積欠貨款之情，即使貨款支票遭退票，亦能
    迅速籌妥現金清償告訴人，嗣後雖共計積欠告訴人四個月貨
    款，但期間亦有陸續清償部分欠款，並未置之不理，且於九
    十三年三月以後，更應告訴人要求改以現金而為交易，以此
    交易過程看來，被告乙○○確有與告訴人長期交易之意願，
    且本有依約給付貨款之誠意，系爭六張支票之相關貨款雖因
    故未能按時付清，惟被告乙○○對於此部分欠款債務，均無
    逃避或否認之情形，至系爭六張支票雖有發票人簽章與印鑑
    不符之情形，然此與被告乙○○所交付之案外第一張支票情
    形相同，並為告訴人所明知，而被告乙○○於案外第一張支
    票退票後，隨即以現金清償，並無抵賴拖欠，已如前述，公
    訴人率指被告乙○○自始即有故意交付告訴人與帳戶印鑑不
    符之支票，以達詐騙告訴人之意圖，自有未洽，綜上等情，
    被告乙○○固有事後積欠貨款之事實，惟尚難以此單純債務
    不履行之民事糾紛，遽認其與告訴人交易之初即係基於不法
    所有之意圖及有詐術之施用；況被告乙○○以被告丙○○名
    義簽發之系爭六張支票，均屬有權簽發，並無偽造之情形，
    已如前述，公訴人又未舉出其他積極證據足資證明被告二人
    有何其他施用詐術之手段，致告訴人陷於錯誤而將財物交付
    之行為，殊不能證明被告二人涉犯詐欺罪，依上開說明，公
    訴人所舉事證既不足使本院形成被告二人有罪之確信，被告
    二人辯稱：因遭他人倒帳，致資金不足，無法償還告訴人等
    語，雖未舉證以實其說，本院仍不得遽為被告二人不利之認
    定，爰依法諭知被告二人無罪之判決。
據上論斷，依刑事訴訟法第三百零一條第一項判決如主文。
本案經檢察官徐則賢到庭執行職務。
中　　華　　民　　國　　94　　年　　12　　月　　29　　日
                  刑事第八庭    審判長法　官　曾 家 貽
                                      法  官  吳 為 平
                                      法  官  袁 雪 華
上正本證明與原本無異。
如不服本判決，應於判決送達後10日內向本院提出上訴狀（應附
繕本），上訴於臺灣高等法院。
                                      書記官  邱 仲 騏
中　　華　　民　　國　　94　　年　　12　　月　　29　　日
附表：
  ┌─┬───────┬──────┬─────┬───────┐
　│編│支票號碼　　　│ 票載發票日 │  金額　  │  交付日      │
　│號│　　　　　　　│　　　　　  │（新臺幣）│ 　　　       │
　├─┼───────┼──────┼─────┼───────┤
　│1 │AP0000000　　 │93年3月11日 │1371,734元│ 92年12月30日 │
　├─┼───────┼──────┼─────┼───────┤
　│2 │AP0000000 　　│93年4月11日 │283,690元 │ 92年12月30日 │
　├─┼───────┼──────┼─────┼───────┤
　│3 │AP0000000　　 │93年4月6日  │1000,000元│ 93年2月17日  │
　├─┼───────┼──────┼─────┼───────┤
　│4 │AP0000000　　 │93年5月6日  │1200,000元│ 93年2月17日  │
　├─┼───────┼──────┼─────┼───────┤
　│5 │AP0000000　　 │93年6月6日  │1267,732元│ 93年2月17日  │
　├─┼───────┼──────┼─────┼───────┤
　│6 │AP0000000　　 │93年5月31日 │1732,458元│ 93年5月6日   │
  │  │              │            │          │（起訴書誤載  │
  │  │              │            │          │為2月17日）   │
　└─┴───────┴──────┴─────┴───────┘
